【裁判字號】    97,上易,402
【裁判日期】    970930
【裁判案由】    交付租金
【裁判全文】
臺灣高等法院民事判決                 97年度上易字第402號
上  訴  人  乙○○
訴訟代理人  鄭穎律師
            黃雅俞律師
被  上訴人  甲○○
訴訟代理人  李宜光律師
            王藹芸律師
上列當事人間交付租金事件，上訴人對於中華民國97年3月19日
臺灣臺北地方法院96年度訴字第834號第一審判決提起上訴，被
上訴人並為訴之追加，本院於97年9月16日言詞辯論終結，判決
如下：
    主      文
原判決關於命上訴人給付超過新台幣玖拾貳萬零陸拾參元本息部
分，及其假執行之宣告，暨訴訟費用之裁判均廢棄。
上開廢棄部分，被上訴人在第一審之訴及其假執行之聲請均駁回
。
其餘上訴駁回。
第一、二審訴訟費用，由上訴人負擔十分之九，餘由被上訴人負
擔。
    事實及理由
壹、程序方面：
一、本件被上訴人於原審起訴時，係基於民法第541條第1項、第
    179條規定，訴請上訴人給付新臺幣（下同）975,000元及加
    計法定遲延之利息。嗣上訴人提起上訴後，被上訴人訴訟代
    理人於民國（下同）97年6月11日本院行準備程序時，陳稱
    ：「縱沒有委任關係，我們主張無因管理，追加民法第173
    條第2項準用委任的規定」等語，上訴人訴訟代理人當場並
    已表示同意該追加，合先敘明。
二、按當事人不得提出新攻擊或防禦方法，但如不許其提出顯失
    公平者，不在此限，民事訴訟法第447條第1項第6款定有明
    文。查本件上訴人於本院具狀表示：「門牌號碼臺北市○○
    區○○路2段11~13號房屋 (未辦理保存登記)及其所坐落臺
    北市○○區○○段4小段134地號土地 (下分別簡稱系爭房屋
    、系爭土地)長年均由伊管理收益，歷年之房屋稅、地價稅
    及修繕、裝潢費用均由伊支出，就系爭房屋之上開費用，伊
    主張以國稅局規定租金收入之43%為必要費用標準計算，共
    計419,250元；若認不得以此為計算標準，伊至少得扣除上
    證七之稅單費用，共計54,937元。故縱認伊有交付租金之義
    務，伊就上開管理系爭房地之必要費用主張抵銷」等語，該
    抵銷主張為其於原審所未提出，本不得於本院提出，惟若不
    許上訴人於本院提出該主張，實與公平有違，依上開規定，
    應予准許。
貳、實體方面：
一、被上訴人起訴主張：系爭房屋、土地於94年7月19日土地移
    轉登記予訴外人即上訴人之前妻莫始渝之前，為伊所有，上
    訴人於94年7月19日前代理伊出租系爭房屋所收取之租金自
    應交付予伊。詎上訴人收取93年1月1日起至94年6月30日租
    金計975,000元後，並未交付伊，經伊函催，仍置之不理等
    情，爰依民法第179條、第541條第1項規定，求為命上訴人
    給付975,000元，及自支付命令送達上訴人翌日起至清償日
    按年息5%計算之利息之判決。
二、上訴人則以：被上訴人僅為系爭土地出借登記名義之人，非
    實際所有權人，亦非系爭租金利益之歸屬人，自無請求交付
    租金之權利。又伊未曾受被上訴人委任管理系爭房地，且伊
    並非基於為被上訴人管理之意思而為管理行為，被上訴人自
    無向伊請求交付租金之權利。縱認被上訴人有請求交付租金
    之權利，系爭租金亦已包含於94年間訴外人莫始渝給付之買
    賣價金中，被上訴人自不得再請求伊交付。又倘認伊應支付
    系爭租金予被上訴人，亦應扣除伊就系爭房地所為之必要費
    用支出等語，資為抗辯。
三、原審為被上訴人全部勝訴之判決，上訴人不服，提起上訴，
    並聲明：(一)原判決廢棄。(二)被上訴人在第一審之訴駁回。(三)
    如受不利判決，願供擔保請准宣告免為假執行。
    被上訴人於本院追加無因管理之法律關係，為其請求權基礎
    ，並答辯聲明：上訴駁回。
四、兩造不爭執之事實：
  (一)系爭土地原登記於被上訴人名下，嗣於94年7月19日以買賣
    為原因，移轉登記於訴外人即上訴人之前妻莫始渝名下。
  (二)被上訴人與訴外人莫始渝於94年7月19日就系爭土地、房屋
    簽訂之買賣契約，總價款為19,375,000元(含上訴人代繳之
    土地增值稅在內)。
  (三)93年1月1日起至94年6月30日止系爭房屋租金共計975,000元
    ，由上訴人收取。
五、兩造間成立委任關係，上訴人收取之租金 (扣除必要費用支
    出)應返還予被上訴人
  (一)按，委任者，謂當事人約定，一方委託他方處理事務，他方
    允為處理之契約，民法第528條定有明文。依被上訴人所提
    出83年3月15日與漢幼文化有限公司所訂立之房屋租賃契約
    書 (見原審卷第22頁)、及上訴人提出89年11月30日與星希
    亞有限公司所訂立之房屋租賃契約書 (見原審卷第181頁)，
    其上已明確載明上訴人係被上訴人之代理人，由上訴人代理
    被上訴人出租系爭房地予承租人，茲上訴人既對外代理被上
    訴人為出租行為，被上訴人主張其與上訴人內部間有委任關
    係，堪信為真。故上訴人抗辯其未曾受被上訴人委任出租系
    爭房地云云，即與事實不符，不可採信。
  (二)按，受任人因處理委任事務，所收取之金錢、物品及孳息，
    應交付於委任人(民法第541條第1項參照)。查，自93年1月
    1日起迄至94年6月30日止，共18個月間，系爭房屋由上訴人
    代理出租予訴外人星希亞有限公司、安和鐘錶行、空姐名品
    收集棧之租金收益，依據該等公司開立之扣繳憑單記載，93
    年度分別為600,000元、10,000元、5,000元，94年度之半年
    期間租金分別為300,000元、30,000元、30,000元，合計為
    975,000元，為上訴人所不爭執，並有93年度綜合所得稅結
    算申報所得資料參考清單2紙附卷可稽（見原審卷第24、25
    頁），上訴人於扣除必要費用後自應交付予被上訴人，是以
    被上訴人之主張即屬可信。
六、被上訴人為所有權人，非上訴人及兩造父親馬榮相「借名登
    記」之人
  (一)依被上訴人提出之76年8月16日「臨時合夥購地契約」載明
    「馬榮相和葉平以七三分攤資金購買土地合建房屋。已買得
    土地如下：安和路以甲○○名義買得許木土地約11.5坪…以
    上土地因為關係複雜，恐一時難能合建房屋，因此葉平30%
    部分股金，應歸還馬榮相或以支票支付之（見原審卷第50頁
    ）及83年4月18日「聲明書」載明「立聲明書人葉平與馬榮
    相及甲○○共同投資購置台北市○○段○○段127、128、13
    4號土地 (連同地上房屋)…於83年4月18日將其持分權利全
    部出售與馬榮相，爾後上述土地權利義務與葉平無涉」等語
    。可知，系爭土地並非上訴人出資購買後，以買賣為原因移
    轉登記在被上訴人名下，其主張借名登記即無可採。
  (二)苟被上訴人為上訴人借名登記之人頭，上訴人欲取回系爭房
    地，終止借名契約即可，上訴人何須於94年7月19日以訴外
    人莫始渝名義與被上訴人訂立買賣契約，並以總價款19,375
    ,000元之價格，買受系爭房地，故上訴人主張有借名關係背
    離常情。
  (三)上訴人於70年間成立日豐隆營造公司，固以上訴人、葉平、
    王小姍、馬榮相、吳亞敏及馬秀山、莫始渝等7人為股東，
    上訴人出資股份有960股，為出資最多之股東，兩造父母僅
    各佔100股，有該公司之設立章程及股東名簿所載之出資分
    配可參 (見原審卷第143頁)，然此僅證明上訴人設立公司時
    之股份出資分配及其擔任公司代表人，難據此即認定系爭土
    地係其出資購買。
  (四)兩造之父馬榮相以被上訴人甲○○名義買得許木土地約11.5
    坪 (即系爭土地)並於76年4月28日辦理登記 (見原審卷第89
    頁)，其時被上訴人已成年 (按被上訴人係43年7月22日出生
    ，見原審卷第101頁)，馬榮相不論係基於第三人利益契約或
    贈與、借名、信託關係所為，係被上訴人與馬榮相間之關係
    。況，兩造之母吳亞敏於生前之89年1月6日以存證信函通知
    其子女 (含兩造在內)時亦載明「汝父生前雖將部分財產以
    贈與之方式移轉所有權與吾」等語 (見原審卷第154頁)，可
    見馬榮相生前即有財產規劃，茲上訴人既未能提出證明，其
    主張係借名契約，系爭土地應為馬榮相之遺產，應屬兩造及
    其他繼承人所公同共有，即無可採。
  (五)葉平於96年3月14日另出具聲明書載明「本人葉平及乙○○
    、戴立俊、黃達等民國76年共同投資購置台北市○○段○○
    段134號土地一筆…全體投資者一致同意將上列土地登記在
    乙○○之妹甲○○名下…」等語 (見原審卷第96頁)。其上
    之記載與76年8月16日「臨時合夥購地契約」內容不符，且
    時間相距久遠，應以當時所立之契約較為可信，故該聲明書
    仍難據以認定系爭土地係上訴人出資購買。
  (六)依土地法第43條規定：「依本法所為之登記，有絕對效力。
    」，茲系爭土地於76年4月28日已登記為被上訴人所有，多
    年以來已具有公示性及公信力，上訴人既未能就其主張之事
    實舉證以實其說，自應認定系爭房地為被上訴人所有。
七、系爭租金並未包含於莫始渝給付之買賣價金中
    被上訴人與莫始渝間訂立之買賣契約第14條特約事項載明「
    本合約包括未保存登記之地上建物及現有租賃合約一併移轉
    新所有權人甲方 (即訴外人莫始渝)名下。租約已交付甲方
    」，證人莫始渝固於原審證稱：我和被告 (即上訴人)都有
    出錢，因為原告 (即被上訴人)說他實拿1500萬元，所以其
    他租金都不談，1500萬元已包含所有前面之租金等語 (見原
    審卷第36頁)。然，系爭房地買賣價金為19,375,000元，付
    款方式約定於契約第2條，依其內容並未將已發生之租金包
    括在買賣價金之內；況，土地增值稅為3,408,507元，契稅
    為6,876元 (見原審卷第46頁、第40頁)，合計3,415,383元
    ，買賣價金減去稅賦後為15,959,617元 (即19,375,000－3,
    415,383＝15,959,617)，並非1500萬元，故莫始渝上開證言
    與事實不符。又，依證人丙○○ (立契約之代書)於本院證
    稱：合約書第14條特約事項內容是他們登記完成之後，雙方
    應履行事項，這是交易習慣，我沒有到現場去，寫這個的原
    因是為了避免未保存登記部分，租約部分是他們雙方陳述的
    ，表示在登記完成時，買方要付清尾款，賣方要把租賃合約
    內容之權利義務要移交給甲方，最後一句租約已經交付給甲
    方係指原訂的租約文件簽約時當場交付給買受人等語 (見本
    院97 年8月7日筆錄)，足見雙方並無買賣價金包括已發生之
    租金在內之約定，參諸該文義之意旨，應解釋為系爭房地既
    已賣予訴外人莫始渝，則自買賣契約訂立之後，該房地上已
    存在的租賃關係當然移轉予新所有權人莫始渝，並非表示買
    賣價金包括已發生的租金，故上訴人以買賣契約第14條租約
    交付之約定，主張價金已包含租金，自不可採。
八、上訴人代繳之房屋稅、地價稅得抵銷
    (一)按，受任人因處理委任事務，支出之必要費用，委任人應
      償還之 (民法第546條第1項參照)。查，系爭房屋87、93
      、94年房屋稅、89年地價稅由上訴人代被上訴人繳納，共
      計54,937元 (3,438+3,483+5,016+43,000 ＝54,937)，有
      上訴人提出核與正本相符之房屋稅繳款書影本3紙、地價
      稅繳款書影本1紙在卷可按 (見本院卷第53頁、第65頁)，
      被上訴人先主張上訴人提出稅款繳納正本即不爭執，嗣又
      否認之，並辯稱上開繳款書係伊繳納後交給代書丙○○，
      況持有稅單正本，並不表示確為實際繳款之人等語。查，
      被上訴人並未交付任何地價稅、房屋稅單予代書，此業據
      證人丙○○到庭證述屬實。參諸稅單繳納年度，其中87、
      89、93年度，均在被上訴人於94年7月19日出售系爭土地
      、房屋之前，被上訴人不須交付稅單，其抗辯與常情有違
      ；另稅單上已蓋有繳納稅款之印章表示完稅，茲被上訴人
      常年在國外，繳款日期又不在國內 (見原審卷第101頁證
      明書)，既主張委任上訴人代理出租，上訴人持有該稅單
      ，當可證明前開稅款係上訴人繳納，被上訴人所辯不足採
      信，上訴人所支出之稅款屬必要費用，被上訴人應償還，
      故上訴人主張抵銷即有理由。
    (二)至，上訴人主張系爭房地長年均由其管理收益，歷年修繕
      、裝潢費用均由其支出，主張以國稅局規定租金收入的43
      %為必要費用，共419,250元，與被上訴人主張之租金相互
      抵銷云云。查，就歷年修繕、裝潢所支出之費用，如係必
      要且確定支出，上訴人應舉證之；另管理部分，如係必要
      費用，亦應提出證據證明，尚難泛以國稅局規定租金收入
      的43%為必要且確定費用，其既未能舉證以實其說，所為
      抵銷之主張，自不能准許。
九、綜上所述，被上訴人主張其委任上訴人出租系爭房屋，依民
    法第541條第1項規定，請求上訴人給付租金應予准許。被上
    訴人主張無因管理部分不另論述。上訴人主張抵銷代為支出
    費用54,937元亦應准許，故被上訴人得請求上訴人給付920,
    063元 (975,000－54,937＝920,063元)，及自支付命令送達
    翌日即95年11月10日起至清償日止，按年息5%計算之法定遲
    延利息，為有理由，應予准許；逾此數額之請求，則屬無據
    。上開不應准許部分，原審為上訴人敗訴之判決，並為假執
    行之宣告，即有未當，上訴論旨指摘原判決此部分不當，求
    予廢棄改判，為有理由，爰由本院將原判決此部分及其假執
    行之宣告予以廢棄，改判如主文第二項所示。就上開應准許
    部分，原審為上訴人敗訴之判決並為假執行之宣告，並無不
    合，上訴論旨仍執詞指摘，求予廢棄改判，即無理由，應予
    駁回。
十、本件事證已臻明確，兩造其餘主張與舉證，經審酌核與判決
    結果不生影響，爰不逐一論述，併此敘明。
十一、據上論結，本件上訴為一部有理由，一部無理由，依民事訴
    訟法第449條第1項、第450條、第79條，判決如主文。
中    華    民    國    97    年    9     月    30    日
                    民事第十五庭
                        審判長法  官  林恩山
                              法  官  陳雅玲
                              法  官  黃國忠
正本係照原本作成。
不得上訴。
中    華    民    國    97    年    10    月    1     日
                              書記官  董曼華


司法院資訊處製作；財團法人民間司法改革基金會備份。
